---
title: "Desmatamento na Amazônia - Análise de dados da Imazon"
author: "Sérgio Costa"
date: "13/09/2019"
output: 
  html_document:
    code_folding: hide
---

```{r setup, include=FALSE}
knitr::opts_chunk$set(echo = TRUE)
```
## Introdução
Recentemente os principais jornais do Brasil e do Mundo noticiaram um possível aumento nas taxas de desmatamento na Amazônia, a partir de dados divulgados pelo INPE (Instituto Nacional de Pesquisas Espaciais). O tema gerou grande polêmica envolvendo o atual presidente Jair Bolsonaro, o Ministro do Meio Ambiente Ricardo Salles e o agora ex-diretor do órgão Ricardo Galvão. Os governistas questionaram a veracidade das informações, incendiando a discussão que culminou na demissão de Galvão.  
Não somente o INPE, mas outras insituições que monitoram a perda de cobertura vegetal na Amazônia brasileira dispararam alertas para a elevação nas taxas de desmatamento, como a Imazon e a Nasa, e a discussão sobre o assunto prosseguiu para além dos limites do território brasileiro.  
Um segundo clímax em torno do tema se deu entre Jair Bolsonaro e o atual presidente da França Emmanuel Macron que, após declarações em que demonstrava profunda preocupação com este tema, convocou representantes dos países membros do G7 para uma reunião e colocou sob ameaça o recente acordo comercial entre o Mercosul e a União Européia.

## O que dizem os dados do INPE
Os dados divulgados no início de agosto pelo INPE a partir do sistema DETER indicou uma alta de 278% em relação a julho de 2018, somando 2.254 km² de alertas [1]. Considerando o acumulado no período de agosto de 2018 a julho de 2019 os alertas indicaram um aumento de 50% em relação ao mesmo período do ano anterior (agosto de 2017 a julho de 2018).

Como aqui busco defender o conceito de análise replicável, fui atrás dos dados no site do INPE para poder gerar minhas próprias análises e observações sobre o assunto. Apesar do excelente painel de análises desenvolvido na plataforma [TerraBrasilis](http://terrabrasilis.dpi.inpe.br/), os dados do Deter são disponibilizados apenas para o período de 1 ano, o que impede que possamos comparar os dados recentes com os obtidos em anos anteriores.

Quero destacar também uma interessante análise da série anual de dados de desmatamento dos sistemas PRODES e DETER do INPE, publicada no site [Polling Data](http://www.pollingdata.com.br/2019/09/uma-analise-imparcial-dos-dados-do-desmatamento-da-amazonia/)

## Sistema SAD do Imazon
O Imazon é uma instituição de pesquisas sem fins lucrativos, qualificada pelo Ministério da Justiça, e que realiza o monitoramento da Amazônia Legal pelo uso de imagens de satélites que reportam mensalmente o ritmo do desmatamento e da degradação florestal na região por meio do Sistema de Alerta de Desmatamento (SAD).
No site do [ImazonGeo](https://imazongeo.org.br/#/) estão disponíveis os dados mensais de desmatamento e degradação florestal desde janeiro de 2008. É importante salientar que o SAD somente detecta áreas de desmatamento superiores a 1 hectare e que apesar ambos monitorarem o desmatamento na Amazônia, os dados do SAD não são comparáveis aos do DETER, devido a diferenças metodológicas. As detecções do SAD são realizadas somente para áreas de floresta primária, ou seja, florestas que nunca sofreram perturbações significativas, enquanto o Deter é um sistema de alertas que avalia alterações na cobertura florestal, servindo de suporte para órgãos de fiscalização ambiental. Maiores informações sobre o método empregado pelo SAD pode ser obtidos [aqui](https://imazon.org.br/publicacoes/faq-sad/).

## Analisando os dados do SAD
Os dados de desmatamento desponibilizados pelo SAD estão em formato *shapefile* e foi necessário algum trabalho computacional para juntar tudo em uma tabela única, já que os arquivos são separados mês a mês. Fiz o download de todos os meses compreendidos entre agosto de 2009 e julho de 2019, totalizando 10 anos de análise ou 120 meses. Por sorte temos o R, e todo o procedimento desenvolvido para compilação dos dados em uma tabela única está disponível em [meu repositório pessoal no GitHub](https://github.com/sergiocostafh/desmatamento_sad_imazon).

Nesta postagem foi possível reproduzir resultados que tem sido publicados na [seção de transparência florestal](https://imazon.org.br/categorias/transparencia-florestal/) no site do Imazon. Todas as análises realizadas podem ser acessadas clicando no botão **código** localizado logo acima dos gráficos, no canto direito.

Dada toda esta introdução, vamos por a mão na massa. Mas não sem antes recomendar que você clique **aqui** e entenda por que apresento os scripts de análises ao longo das postagens e a importância das análises replicáveis.
  
Ao visualizar a série histórica dos dados mensais de desmatamento mapeado pelo SAD, alguns padrões já nos saltam aos olhos. O primeiro que podemos elencar é que o mês de julho de 2019 registrou o maior acúmulo de área desmatada em um mês para toda a série histórica, e isso já explica boa parte da discussão em torno do assunto levantada nas últimas semanas. Outro ponto importante é que há uma clara tendência na formação de picos ascendentes na taxa de desmatamento desde 2012.  Os picos ocorrem geralmente entre os meses de junho e julho, que coincide com o período de menor pluviosidade na região [2]. 

```{r, message=FALSE, warning=FALSE, fig.align='center',fig.width=8, warning=FALSE}
# Importar a base de dados do SAD
dados_desmatamento <- read.table('dados_sad.txt')
# Criar coluna Mês - Ano
dados_desmatamento$`MES ANO`=as.Date(paste(dados_desmatamento$ANO,'-',dados_desmatamento$MES,'-01', sep=''))
# Carregar pacotes necessário para geração dos gráficos
library(ggplot2)
library(plotly)
# Plotar série histórica de desmatamento mensal
ggplotly(ggplot(dados_desmatamento,aes(x=`MES ANO`,y=AREA))+
  geom_line()+
    scale_x_date(expand = c(0.05,0.05), breaks = 'year',
                 date_labels = '%Y', minor_breaks = NULL)+
    scale_y_continuous(expand = c(0,0), limits = c(0,1500),
                     breaks = seq(0,1500,100))+
  xlab(NULL)+
  ylab('Desmatamento detectado (km²)')+
  ggtitle('Área desmatada na Amazônia Legal - Acumulado mensal')+
  theme_light()+
  annotate(geom='text', size = 3,
           x=dados_desmatamento$`MES ANO`[c(1,13,21,39,49,59,72,82,95,106,119)],
           y=dados_desmatamento$AREA[c(1,13,21,39,49,59,72,82,95,106,119)]+25,
           label=format.Date(dados_desmatamento$`MES ANO`[c(1,13,21,39,49,59,72,82,95,106,119)],'%b %Y'))) %>%
  config(displayModeBar = F) %>%
  layout(xaxis=list(fixedrange=TRUE, showspikes = TRUE)) %>%
  layout(yaxis=list(fixedrange=TRUE, showspikes = TRUE))

# Comparação julho 2019/julho 2018
# round(1-dados_desmatamento$AREA[119]/dados_desmatamento$AREA[107], 3)*-1
# Comparação junho 2019/julho 2018
# round(1-dados_desmatamento$AREA[118]/dados_desmatamento$AREA[106], 3)*-1
```
  
Se tomarmos por base a área desmatada no mês de julho de 2018 (758 km²) e compararmos ao mesmo mês do ano atual (1.287 km²), constataremos um aumento de 70% no ano de 2019. A interpretação deste resultado exige cuidado pois pode gerar interpretações tendenciosas quando avaliado isoladamente. Um exemplo disso, é que se aplicarmos a mesma análise ao mês de junho, em que a área desmatada somou 1167 km² e 801 km² para 2018 e 2019 respectivamente, o resultado será uma redução de 31,4%.
O fato é que para podermos interpretar os dados de desmatamento de maneira mais consistente, precisamos avaliar o acúmulo de área desmatada em períodos maiores.

Fica clara a tendência de alta no desmatamento quando analisamos a redução de cobertura vegetal acumulada para o período de 12 meses. A curva para a área acumulada em 6 meses deixa claro que esta alta é resultante de picos cada vez maiores no período compreendido entre maio e outubro, já que os vales ou fundos (período entre novembro e abril) vêm apresentando, desde 2015, valores similares de área acumulada.

Na série do desmatamento acumulado em 6 meses há pouca diferença entre os anos de 2018 e 2019 para o período de feveiro a julho. Considerando o período de agosto a julho, temos um aumento de 18% em 2019. Considerando que a série histórica de desmatamento detectado durante o período de 12 meses tem seu pico no acumulado entre fevereiro de 2018 e janeiro de 2019, as análises realizadas sugerem que para o mesmo período de 2019-2020 a redução da cobertura florestal amazônica será similar ou mesmo maior, registrando uma nova máxima. 

```{r, fig.align='center',fig.width=8, warning=FALSE}
# Calcular área desmatada acumulado no período de 12 meses
dados_desmatamento$`AREA ACUMULADA EM 1 ANO` <- NA
for(i in 12:nrow(dados_desmatamento)){
    dados_desmatamento$`AREA ACUMULADA EM 1 ANO`[i] <- sum(dados_desmatamento$AREA[i-c(0:11)])
    }
# Calcular área desmatada acumulado no período de 6 meses
dados_desmatamento$`AREA ACUMULADA EM 6 MESES` <- NA
for(i in 6:nrow(dados_desmatamento)){
  dados_desmatamento$`AREA ACUMULADA EM 6 MESES`[i] <- sum(dados_desmatamento$AREA[i-c(0:5)])
  }
# Plotar gráfico
ggplotly(ggplot(dados_desmatamento)+
  geom_line(aes(x=`MES ANO`,y=`AREA ACUMULADA EM 1 ANO`, linetype = 'Acumulado em 1 ano'))+
  geom_line(aes(x=`MES ANO`,y=`AREA ACUMULADA EM 6 MESES`, linetype = 'Acumulado em 6 meses'))+
    scale_x_date(expand = c(0.05,0.05), breaks = 'year',
                 date_labels = '%Y', minor_breaks = NULL)+
  scale_linetype_manual(name = NULL ,values = c('solid','dashed'))+
  xlab(NULL)+
  ylab('Desmatamento detectado (km²)')+
  ggtitle('Área desmatada na Amazônia Legal - Acumulado anual e semestral')+
  annotate(geom='text', size = 3,
         x=dados_desmatamento$`MES ANO`[c(107,119,107,119)],
         y=c(dados_desmatamento$`AREA ACUMULADA EM 1 ANO`[c(107,119)],
             dados_desmatamento$`AREA ACUMULADA EM 6 MESES`[c(107,119)])+150,
         label=format.Date(dados_desmatamento$`MES ANO`[c(107,119,107,119)],'%b %Y'))+
  annotate(geom='point', size = 1,
         x=dados_desmatamento$`MES ANO`[c(107,119,107,119)],
         y=c(dados_desmatamento$`AREA ACUMULADA EM 1 ANO`[c(107,119)],
             dados_desmatamento$`AREA ACUMULADA EM 6 MESES`[c(107,119)]))+
  theme_light()+
  theme(axis.text.x = element_text(angle=45, hjust = 1),
        plot.title = element_text(hjust=0.5))) %>%
  layout(legend = list(orientation = 'h', bgcolor ='#FFFFFF00'))%>%
  config(displayModeBar = F) %>%
  layout(xaxis=list(fixedrange=TRUE, showspikes = TRUE)) %>%
  layout(yaxis=list(fixedrange=TRUE, showspikes = TRUE))

# Diferença acumulada 12 meses
# round(1-dados_desmatamento$`AREA ACUMULADA EM 1 ANO`[119]/dados_desmatamento$`AREA ACUMULADA EM 1 ANO`[107], 3)*-1
# Diferença acumulada em 6 meses
# round(1-dados_desmatamento$`AREA ACUMULADA EM 6 MESES`[119]/dados_desmatamento$`AREA ACUMULADA EM 6 MESES`[107], 3)*-1
````

O momento em que foi detectada a menor perda de cobertura florestal para o período de um ano se deu na metade de 2012, corroborando dados do PRODES que apontam que em 2012 o desmatamento na Amazônia atingiu seu mínimo histórico [4]. Tanto na série histórica do PRODES quando do Imazon a reversão da tendência de redução nas taxas de desmatamento ocorre após 2012, que coincide com a aprovação do novo Código Florestal ([lei 12.651, de 25 de maio de 2012](http://www.planalto.gov.br/ccivil_03/_Ato2011-2014/2012/Lei/L12651.htm)). Desde a sua aprovação, especialistas apontam que alguns pontos da lei contribuíram para o aumento do desmatamento, especialmente a anistia para quem desmatou até o ano de 2008 [4].

## Conclusões
A partir das análises realizadas, podemos conluir de maneira simples e objetiva que:
* Em julho de 2019 a série de desmatamento detectado pelo Sistema de Alertas de Desmatamento do Imazon alcançou sua máxima histórica, considerando a cobertura vegetal primária perdida no período de um mês.
* Há uma tendência de aumento nas taxas de desmatamento iniciada após o ano de 2012.
* As análises sugerem que no início de 2020 poderemos ter uma nova máxima histórica para a área desmatada no período de 1 ano.

## Referências
[1] http://www.observatoriodoclima.eco.br/desmatamento-subiu-50-em-2019-indicam-alertas-inpe/

[2] https://journals.openedition.org/confins/11580?lang=pt

[3] http://g1.globo.com/jornal-nacional/noticia/2018/01/satelite-ajuda-monitorar-desmatamento-com-mais-precisao.html

[4] https://www.noticiasagricolas.com.br/noticias/meio-ambiente/183880-na-folha-novo-codigo-florestal-contribuiu-para-aumento-no-desmatamento.html#.XYIZRShKjIU